【裁判字號】    99,簡上,298
【裁判日期】    990825
【裁判案由】    債務人異議之訴
【裁判全文】
臺灣臺北地方法院民事判決             99年度簡上字第298號
上  訴  人  乙○
被上訴人    甲○○
上列當事人間請求債務人異議之訴事件，上訴人對於中華民國99
年4 月20日臺灣臺北地方法院臺北簡易庭99年度北簡字第1600號
第一審判決提起上訴，本院於中華民國99年8月4日言詞辯論終結
，判決如下：
   主  文
上訴駁回。
第二審訴訟費用由上訴人負擔。
   事實及理由
一、被上訴人起訴主張：被上訴人前於民國94年11月29日曾經向
    上訴人借貸新臺幣（下同）15 萬元，上訴人當場已扣利息1
    萬5000元，並約定每10天收一次利息1 萬5000元。借款當時
    上訴人要求被上訴人簽發面額30萬元之本票乙紙（下稱系爭
    本票），經詢問原因，上訴人告知僅為形式上簽立，實質借
    款金額仍以15 萬元為準。嗣後上訴人遂依約定每10天付款1
    萬5000元，期間長達3、4個月，故上訴人向本院聲請系爭本
    票本票強制執行等情與事實不符，爰依強制執行法第14條第
    2項之規定，請求撤銷本院98年度司執字第112657 號給付票
    款強制執行程序等語，經原審判決勝訴，並請求駁回上訴。
二、上訴人則以：確實有借被上訴人30萬元，當場扣除1 萬5000
    元之利息費及介紹費後，實際給予被上訴人28萬5000元。之
    後被上訴人僅給付一次利息即未清償等語資為抗辯。原審判
    決撤銷本院98年度司執字第112657號給付票款強制執行程序
    ，上訴人不服提起上訴。並聲明：
  (一)原判決廢棄。
  (二)被上訴人在第一審之訴駁回。
三、查被上訴人向上訴人借款，並曾給付利息予上訴人，且被上
    訴人向上訴人借貸上述借款時，當場開立系爭本票交付上訴
    人等節為兩造所不爭執，堪信為真實。本件首應審究者，乃
    被上訴人於94年11月29日向上訴人所借貸之款項數額究竟為
    何？被上訴人是否業已清償？被上訴人提起本件債務人異議
    之訴，有無理由？
四、按執行名義無確定判決同一之效力者，於執行名義成立前，
    如有債權不成立或消滅或妨礙債權人請求之事由發生，債務
    人亦得於強制執行程序終結前提起異議之訴，強制執行法第
    14條第2 項定有明文。次按當事人主張有利於己之事實者，
    就其事實有舉證之責任，民事訴訟法第277 條本文亦有明文
    。又票據行為，為不要因行為，執票人不負證明關於給付之
    原因之責任，如票據債務人主張執票人取得票據出於惡意或
    詐欺時，則應由該債務人負舉證之責，最高法院64年台上字
    第1540號判例意旨可參。準此，被上訴人既確有開立系爭本
    票予上訴人，上訴人本即得執之向被上訴人請求給付票款，
    今被上訴人主張兩造並未存有該30萬元票據債權之原因關係
    ，其乃係聽信上訴人之話語方開立與借款金額不符之本票乙
    節，依上揭法條與判例意旨，自應由被上訴人就此負舉證責
    任至明。經查：
  (一)被上訴人主張上情核與證人即兩造之友人張明雄證述「（你
    知道被告（即上訴人）借款給原告（即被上訴人）有簽一張
    本票30萬元的事嗎？）知道，被告有一筆錢，原告剛好需要
    錢做生意，我就跟被告說，在94年11月29日要借一筆15萬元
    給原告，被告有答應要借15萬元給原告，但是他是實際給現
    金13萬5000元，然後扣利息1 萬5000元，當時只有我跟兩造
    在場」、「（你是否有看到原告簽本票？）有。原告是簽30
    萬元，因為被告說這可能是一個形式上，要還的話是以實際
    借的15萬元為準」、「（你是否知道原告後來有無還款？）
    每10天要付1 萬5000元的利息，原告有請我代為轉交被告，
    94年11月29日之後，大概付了快4個月，最後被告到第4個月
    的時候叫我不要再介入，這中間沒有談到本金的事，因為當
    初說沒有付本金前，就先付利息」等語（見原審卷第21頁）
    相符，堪信為真實，足認兩造間係存有15萬元之借貸原因關
    係。
  (二)至上訴人固另舉證人即上訴人之友人楊婧芳為證，然參楊婧
    芳證稱「（你知道兩造之間借款的事嗎？）知道，我跟被告
    去士林監理站，被告拿錢給原告，被告拿了三疊現金30萬元
    左右，我不記得是什麼時候了，應該有4、5年了，借款時沒
    有說什麼，錢拿了就走了」、「（借款的時候有簽本票嗎？
    ）沒有」、「（你怎麼確認是借款？）我沒有辦法確認，但
    是是被告跟我說他要拿一筆錢給原告，當時我是上來臺北玩
    ，我跟被告認識很久，常上來玩」等語（見原審卷第22頁）
    ，可知楊婧芳就兩造間之借貸關係並不清楚，所述借款過程
    亦與兩造所不爭執者（即被上訴人於借款時當場開立系爭本
    票予上訴人）不符；且縱確如楊婧芳所述，上訴人曾交付約
    30萬元之現金予被上訴人，並無從認定與本件借貸及本票關
    係有關，是應認楊婧芳之證詞並不足採。
  (三)再者，上訴人雖以其國泰世華新店分行之存摺銀本，辯稱其
    確有交付被上訴人現金28萬5000元，且依兩造間之通聯記錄
    可證渠等間之借款金額為30萬元云云；惟觀諸該存摺影本內
    容（見本院卷第19頁），上訴人固有於94年11月28日（即借
    款予被上訴人之前一日）提領現金25萬元，卻無法得知上訴
    人提領該筆現金之流向為何，而據遠傳電信股份有限公司99
    年6月24日遠傳（企營）字第09910605877號函之內容，亦無
    由認上訴人所辯屬實（見本院卷第23頁至第30頁），故上訴
    人之抗辯，為無理由。
  (四)綜上，被上訴人既已就其主張與上訴人間僅存有15萬元借貸
    原因關係乙情盡舉證之責，應認兩造間之債權債務關係即僅
    有15萬元。
五、另按約定利率，超過週年百分之20者，債權人對於超過部分
    之利息，無請求權，民法第205條定有明文。經查：
  (一)上訴人自承借款予被上訴人時，曾預扣1 萬5000元（見本院
    卷第17頁反面）；且依張明雄前開證詞，可知兩造約定就該
    15萬元借款乃約定每10日須給付利息1 萬5000元，換算週年
    利率為百分之360 （計算式：每10日1萬5000元×3×12個月
    ÷15萬元＝3.6，即百分之360），顯已超過民法第205 條所
    約定之最高週年利率，上訴人就該超過部分之利息，當無請
    求權，至多僅得請求被上訴人返還之利息應為每年3 萬元（
    計算式：本金15萬元×週年利率百分之20＝3萬元）。
  (二)此外，據張明雄上揭所稱，被上訴人自94年11月29日向上訴
    人借款15萬元以後，即透過張明雄於每10日代為轉交上訴人
    利息1萬5000元，共支付4個月之期間，故可知被上訴人業已
    清償上訴人共18萬元（計算式：每10日1 萬5000元×3×4個
    月＝18萬元），復加以上訴人於借款當時預扣之1 萬5000元
    ，被上訴人核已清償上訴人共19萬5000元，已超過所積欠上
    訴人前開本金加得請求之1年利息金額（即本金15萬元＋1年
    利息3 萬元＝18萬元），應認被上訴人對上訴人所欠借款，
    均清償完畢。
  (三)至上訴人雖抗辯未曾收受張明雄所交付之所有款項云云；然
    張明雄業就清償之情為明確證述，且上訴人自94年11月29日
    借款予被上訴人起，未舉證證明曾向被上訴人催討給付欠款
    ，遲至98年間方向本院聲請為本票裁定，而經本院於98年10
    月21日裁定准許之，故依常理可知，上訴人應確有陸續收受
    被上訴人委請張明雄交付之金額，甚於98年3 月6日、同年4
    月25日、同年5月22日，猶分別收受被上訴人交付之1萬元、
    5000元、5000元，共2 萬元（見本院卷第20頁），上訴人所
    辯，認不足採。
  (四)綜上，被上訴人既就所欠15萬元借款清償完畢，即可以此為
    由，於系爭本票強制執行程序終結前，依前開強制執行法第
    14條第2項之規定提起債務人異議之訴，乃屬當然。
六、綜上所述，因被上訴人就兩造間借貸之原因關係業已舉證為
    15萬元，且均已清償完畢，從而，被上訴人依強制執行法第
    14 條第2項之規定，請求撤銷本院98年度司執字第112657號
    給付票款強制執行程序，洵屬有據，應予准許。原審判命本
    院98年度司執字第112657號給付票款強制執行程序應予撤銷
    ，於法並無不合，上訴意旨指摘原判決不當，求為廢棄改判
    ，為無理由，應予駁回其上訴。
七、本件事證已臻明確，兩造其餘攻擊防禦方法與判決之結果不
    生影響，爰不另贅論，併此敘明。
八、據上論結，本件上訴為無理由，依民事訴訟法第449條第1項
    、第78條，判決如主文。
中    華    民    國    99    年    8     月    25    日
                  民事第二庭  審判長法  官  張松鈞
                                    法  官  黃呈熹
                                    法  官  羅郁婷
以上正本係照原本作成。
本判決不得上訴。
中    華    民    國    99    年    8     月    25    日
                                    書記官  楊婷雅

司法院資訊處製作；財團法人民間司法改革基金會備份。
